【裁判字號】    90,易,916
【裁判日期】    900702
【裁判案由】    勞動基準法
【裁判全文】
臺灣板橋地方法院刑事判決                              九十年易字第九一六號
    公 訴 人  臺灣板橋地方法院檢察署檢察官
    被    告  全民食品企業股份有限公司
    兼代表人  甲○○
右列被告等因違反勞動基準法案件，經檢察官提起公訴（九十年度偵字第七八一號）
，本院判決如左：
    主    文
全民食品企業股份有限公司、甲○○均無罪。
    理    由
一、公訴意旨略以：被告甲○○為被告全民食品企業股份有限公司（下簡稱全民公司
    ，址設臺北縣中和市○○路七十七號一樓）之負責人，自民國八十四年九月十六
    日起至八十九年六月三十日間，僱用告訴人乙○○○在所屬大同生鮮超市門市部
    擔任收銀排貨員；嗣於八十九年六月三十日，被告甲○○，將公司所屬大同生鮮
    超市門市部結束營業，原超市部門遷移至臺北縣中和市○○路三二三之一號繼續
    營業，竟未安排新工作予告訴人，亦未依勞動基準法十七條規定意旨，發給離職
    員工資遣費，即終止與告訴人乙○○○之勞動契約，經告訴人訴請臺北縣政府勞
    工局出面協調勞資爭議，被告全民公司仍拒不給付勞工資遣費，因認被告全民公
    司、甲○○違反勞動基準法第十七條，應分別依同法第七十八條、第八十一條第
    一項前段之規定論處云云。
二、按犯罪事實應依證據認定之，無證據不得推定其犯罪事實，又不能證明被告犯罪
    或其行為不罰者，應諭知無罪之判決，刑事訴訟法第一百五十四條、第三百零一
    條第一項分別定有明文。次按認定不利於被告之事實，須依積極證據，茍積極之
    證據本身存有瑕疵而不足為不利於被告事實之認定，即應為有利於被告之認定，
    更不必有何有利之證據，而此用以證明犯罪事實之證據，猶須於通常一般人均不
    至於有所懷疑，堪予確信其已臻真實者，始得據以為有罪之認定，倘其證明尚未
    達到此一程度，而有合理性之懷疑存在，致使無從為有罪之確信時，即應為無罪
    之判決，此有最高法院八十二年度臺上字第一六三號判決、七十六年度臺上字第
    四九八六號、三十年度上字第八一六號等判例意旨可資參照。末按告訴人之告訴
    ，係以使被告受刑事訴追為目的，是其陳述是否與事實相符，仍應調查其他證據
    以資審認，亦據最高法院五十二年度臺上字第一三○○號判例闡釋甚明。
三、訊據被告全民公司、甲○○均堅詞否認有何犯行，咸辯稱：公司於八十九年六月
    三十日遷移至臺北縣中和市○○路三二三之一號，甲○○有交代總經理詹瑞鎮必
    須安排所有員工前往新址上班，告訴人亦已接獲至新址上班之通知，然因告訴人
    不願續至新址上班，依己意退休而自動離職，全民公司未加資遣，當無給付其資
    遣費之理由，至於全民公司副理丙○○受告訴人之託，為使告訴人便於請領失業
    補助金，擅自核發不實之資遣證明，全民公司及負責人甲○○事前並不知情，事
    後則依公司規章將丙○○記一大過懲處等語；公訴人認被告全民公司、甲○○涉
    有違反勞動基準法第十七條，應分別依同法第七十八條、第八十一條第一項前段
    規定論處之罪嫌，無非以告訴人乙○○○之指訴，及有臺北縣政府函文所附資料
    、勞工保險退保申請書、資遣證明書、臺北縣政府處理勞資爭議協調會議記錄各
    一紙及證人詹明慧之證言等可證，又被告全民公司發給之資遣證明書，確實係以
    被告全民公司名義出具，並有被告全民公司印章及其負責人即被告甲○○印章所
    核發無誤等為其主要論據。
四、經查：
    （一）關於被告全民公司所經營之「大同生鮮超市門市部」，於八十九年六月三
          十日遷移至臺北縣中和市○○路三二三之一號繼續營業，告訴人受公司通
          知後，因工作環境不合意等因素，不願前往上揭新址工作而自動離職一節
          ，證人即被告全民公司總經理詹瑞鎮證稱：「八十九年六月三十日公司遷
          移時，乙○○○不願意到新的地址去上班，而自動離職」「（是乙○○○
          自動表示要離職？）我有親自跟她談過，她表示交通不便，主動要離職，
          並且要我們幫她辦退休，請領退休給付」「我們沒有要求任何員工離職」
          「我在六月十幾日間有跟告訴人談過，要他到新公司來，職務分配會統一
          調整，但她說她不會騎車，而且工作環境是鐵皮屋不理想，所以她不願意
          過去」（見本院九十年三月二十九日訊問筆錄）等語，另證人即在被告全
          民公司擔任出納之詹明慧亦謂：「我確信我們公司沒有要資遣人，況且六
          月初我還曾經騎機車載乙○○○到新址去看工作環境，她看了嫌工作環境
          不好，而且她又不會騎車，所以她有跟我表示她不願意到新的地方上班，
          還是打算要退休」（見本院九十年六月四日訊問筆錄），與被告等所辯核
          無不合，參以被告全民公司在告訴人於八十九年七月十二日向臺北縣政府
          申訴前，猶分別於同年月十、十一日以上揭超市新址在中國時報刊登徵才
          廣告，復於同年八月十七日函知告訴人如不願離職得再回公司上班等情，
          此有臺北縣政府申訴書、報紙及存證信函影本各乙紙附卷足稽，俱見被告
          全民公司僅係將超市遷址經營，非結束營業，亦未見有何資遣員工之需求
          或徵象存在，從而告訴人指訴被告全民公司將於八十九年六月三十日結束
          營業，並單方終止與其間之勞動契約而予以解雇等情，是否屬實，即非無
          疑；
    （二）又告訴人提出之被告全民公司資遣證明書，乃被告全民公司副理丙○○因
          受告訴人之託，基於同事情誼而擅發一事，證人丙○○於偵查及本院審理
          均到庭供證歷歷，其稱：「（照妳所言公司沒有解雇她，為何發資遣證明
          ？）鄧女士拜託我發給她，因她可向勞保局申請失業補助，所以我才開這
          張資遣證明；我當時還向鄧女士說我開可以，但不可以向公司要資遣費。
          」（見偵查卷第十五頁），「六月三十日她又跟我要資遣證明，她說是要
          去申請失業給付，她一直要我幫忙，所以我念在同事的情誼上就了不實的
          資遣證明給她，這是我個人的決定，所以總經理他們都不知道，直到勞資
          糾紛發生他們才曉得。」，「當日她是先向詹明惠要，詹明惠拒絕，所以
          回過頭來跟我要，我好心幫她忙才開給她，後來他同時請領退休給付及失
          業給付，被勞保局拒絕，所以只領到退休給付，於是便回過頭來跟我要資
          遣費」（見本院九十年三月二十九日訊問筆錄）等語，與告訴人於本院審
          理時所述：「（前略）不過資遣證明是在（八十九年）六月十五日到二十
          五日之間，我為了請領失業給付，請丙○○開給我的。」（見本院九十年
          四月二十六日審判筆錄），互核相符，則告訴人先前所為不利於被告之指
          訴，即顯非無瑕疵可指，此外證人丙○○因擅自開具不實資遣證明予告訴
          人，遭被告全民公司記大過懲處，有該公司人事懲處通知一紙在卷可稽，
          證人丙○○因明知為不實之事項，而登載於其業務上作成之文書，在可能
          涉有從事業務者登載不實事項於業務上文書之罪嫌，將受三年以下有期徒
          刑、拘役或五百元以下罰金之處罰風險下，猶供證係基於同事情誼而開具
          不實的資遣證明，益徵其所為證言，應非虛妄，被告所辯未資遣告訴人，
          且事前不知丙○○開具資遣證明予告訴人一節，應可信實，自難遽依上揭
          不實之資遣證明，及告訴人非無瑕疵可指之指訴，認定被告等有資遣告訴
          人而拒發資遣費之事實。
五、綜上，告訴人係因自動離職而與被告全民公司終止系爭勞動契約，被告全民公司
    既未改組或轉讓，亦未片面終止與員工即告訴人間之勞動契約，而告訴人復未依
    勞動基準法第十四條第一項終止勞動契約，核與勞動基準法第十七條應給付資遣
    費之規定即屬有間，自不生應發給勞工資遣費之情事，被告全民公司未給付告訴
    人資遺費，未違反勞動基準法第十七條規定，自難論以同法第七十八條、第八十
    一條第一項前段之罪。此外，復查無其他積極事證足認被告有何公訴人所指之犯
    行，揆諸首揭說明，其犯罪自屬不能證明，應為無罪之諭知。至證人丙○○出具
    不實資遣證明予告訴人，及告訴人乙○○○持以申領失業給付未果，是否共涉從
    事業務者登載不實事項於業務上文書及詐欺取財未遂等罪嫌部分，允宜由該管檢
    察官另行偵處，附此敘明。
據上論結，應依刑事訴訟法第三百零一條第一項，判決如主文。
本案經檢察官彭聖斐到庭執行職務。
中      華      民      國      九十      年      七      月     二     日
                                      臺灣板橋地方法院刑事第六庭
                                          法  官  蔡  新  毅
右正本證明與原本無異。
如不服本判決，應於判決送達後十日內，向本院提出上訴狀。
                                          書記官  謝  麗  秋
中      華      民      國      九十      年      七      月     二     日


司法院資訊處製作；財團法人民間司法改革基金會備份。
